Inventaris van het archief van het Comité voor het Behoud der Klassieke Opvoeding, (1914) 1922-1926
Nationaal Archief, Den Haag
Comité tot Behoud der Klassieke Opvoeding
Comité Behoud Klassieke Opvoeding
1914-1926
merendeel 1922-1926
I20601
0.25 meter; 12 inventarisnummers.
Normale geschreven, getypte en gedrukte documenten, geen bijzondere handschriften.
Nationaal Archief, Den Haag
Comité voor het Behoud der Klassieke Opvoeding
Het archief van het Comité voor het Behoud der Klassieke Opvoeding (1922-1926) bevat kamerstukken betreffende het wetsontwerp op het Middelbaar Onderwijs, publicaties over het wetsvoorstel voor het afschaffen van het vak Grieks, correspondentie over de opzet van een campagne tegen het voorstel en ingekomen steunbetuigingen.
Archiefvorming
Geschiedenis van de archiefvormer
Het Comité voor het Behoud der Klassieke Opvoeding werd opgericht naar aanleiding van een in het voorjaar van 1922 ingediend wetsontwerp tot herziening van de Wet op het Middelbaar Onderwijs. Het werd gevormd uit verschillende plaatselijke groeperingen, die in de toepassing van enkele voorgestelde artikelen een bedreiging zagen voor de klassieke opvoeding van academisch gevormden.
Het wetsontwerp zelf voorzag in de inpassing van het gymnasium in het middelbaar onderwijs, naast het lyceum en de hogere burgerschool.(artikel 13). De bezwaren van het comité richtten zich echter vooral tegen de invoering van een lyceumafdeling, die toelating gaf tot de studie in de moderne letteren en de rechten zonder dat er in het Grieks werd onderwezen (artikelen 15 en 75), tegen de verhoging van het voorgeschreven inwonertal der gemeenten, waarbij de oprichting van een gymnasium of lyceum verplicht was van 20.000 naar 40.000 (artikel 29) en de invoering van een gemeenschappelijke inspectie (artikel 65). Van allerlei zijden werden reeds in maart 1922 adressen bij de Tweede Kamer ingediend: kerkgenootschappen, leden van de zittende magistratuur, genootschappen van leraren, het bedrijfsleven in Nederland en Nederlandsch-Indië.
Op 18 april 1922 werd in de pers het bericht bekend gemaakt van de vorming van een dagelijks bestuur van het Comité voor het Behoud der Klassieke Opvoeding, dat ernaar streefde, deze akties te bundelen tot één petitiebeweging. Dit leidde tot de vorming van plaatselijke comité's, die in gezamenlijk overleg tot een handtekeningenactie overgingen. De campagna startte in januari 1923.
Voordat echter de binnengekomen handtekeningen aan de Tweede Kamer der Staten-Generaal zouden worden aangeboden, trok de minister in het voorjaar van 1923 het wetsontwerp in. Het comité staakte hierop zijn activiteiten. De herordening van het middelbaar onderwijs kwam echter in 1925 en 1928 opnieuw aan de orde en riep wederom verzet op van de zijde van voormalige leden van het comité. Eerst bij de invoering van de Mammoetwet in de jaren zestig werd het gymnasiaal onderwijs niet meer volgens de Wet op het Hoger Onderwijs geregeld.
Geschiedenis van het archiefbeheer
Het archief van het comité bleef berusten op het ambtelijk bureau van mr C.J.M. Schaepman, verkeersadviseur bij het departement van Buitenlandse Zaken.
In 1982 werd het archief door het ministerie van Buitenlandse Zaken overgedragen aan de Tweede Afdeling van het Algemeen Rijksarchief en onmiddelijk na de overbrenging geïnventariseerd door drs J.A.A. Bervoets, chartermeester I bij de Tweede Afdeling.
Overbrenging van een overheidsarchief
De verwerving van het archief
Het archief is krachtens bepalingen van de Archiefwet overgebracht.
2.19
Aanwijzingen voor de gebruiker
Openbaarheidsbeperkingen
Volledig openbaar.
Materiële beperkingen
Aanvraaginstructie
Openbare archiefstukken kunnen online worden aangevraagd en gereserveerd. U kunt dit ook via de terminals in de studiezaal van het Nationaal Archief doen. Om te kunnen reserveren dient u de volgende stappen te volgen:
U maakt een profiel aan op www.gahetna.nl, en logt vervolgens in
Via de archiefinventaris (alleen de beschrijvingen met rode nummers) selecteert u het gewenste archiefstuk door op de knop 'Reserveren' te klikken
In het volgende scherm geeft u aan op welke dag u het archiefstuk wilt inzien
Indien u zich bevindt in de studiezaal en een tafelnummer heeft ontvangen kunt u dit nummer vermelden. Als u geen tafelnummer heeft kunt u tafelnummer 777 laten staan
Vervolgens bevestigt u uw reservering door deze te versturen.
Verwant materiaal
Beschikbaarheid van kopieën
Beschrijving van de series en archiefbestanddelen
- Archief van het secretariaat, I.
  - Kamerstukken betreffende het ontwerp van wet op het Middelbaar Onderwijs., 1921-1922; 1; 1 omslag
  - Exemplaren van het Weekblad voor Gymnasiaal en Middelbaar Onderwijs, houdende diskussies over het nut van het behoud van het Grieks als onderwijsvak., 1922-1923; 2; 1 omslag
  - Kranteknipsels uit Franse persorganen, houdende berichten over het verloop van de indiening van een wetsontwerp tot hervorming van het middelbaar onderwijs aldaar ("Hervorming Bérard")., 1922-1923; 3; 1 omslag
  - Ingekomen krante- en tijdschriftartikelen, houdende reacties op het Nederlandse wetsvoorstel inzake de afschaffing van het Grieks., 1922-1923; 4; 1 omslag
  - Briefwisseling over de opzet van een campagne tegen de afschaffing van het Grieks en de opstelling en verspreiding van petitieformulieren., 1922-1926; 5; 1 omslag
  - Ingekomen adhesiebetuigingen., Februari 1923 en z.j.; 6-9; 4 omslagen
    - Ingekomen brieven en visitekaartjes. Februari 1923, 6
    - Ingekomen petitieformulieren, geordend per beroep. z.j., 7
    - Ingekomen petitielijsten, geordend op plaatsnaam. z.j., 8
    - Ingekomen petitieformulieren, ongeordend. z.j., 9
  - Lijst van inzenders van adhesiebetuigingen., z.j.; 10
  - Correspondentie, naar aanleiding van het aftreden van dr. W. Nolen als hoogleraar medicijnen aan de universiteit van Leiden en het overlijden van mr. H. van der Hoeven, hoogleraar in de rechten aldaar., 1924; 11; 1 omslag
- Stukken, waarvan het verband met het archief niet is gebleken, II.
  - Krante-artikel over het 25-jarig bestaan van de firma Wm.H. Müller, met tekst van een redevoering van de directeur A.G. Kröller., 16 juni 1914; 12; 2 stukken